【裁判字號】    98,訴,1252
【裁判日期】    991012
【裁判案由】    侵權行為損害賠償等
【裁判全文】
臺灣臺南地方法院民事判決              98年度訴字第1252號
原      告  慶豐商業銀行股份有限公司
法定代理人  接管人中央存款保險股份有限公司接管小組召集人
            潘隆政
訴訟代理人  黃溫信律師
            徐美玉律師
            黃紹文律師
被      告  趙國強
訴訟代理人  賴鴻鳴律師
            黃俊達律師
            粘怡華律師
            蘇文斌律師
上列當事人間請求侵權行為損害賠償等事件，經本院於民國99年
9月28日言詞辯論終結，判決如下：
    主  文
原告之訴及假執行之聲請均駁回。
訴訟費用由原告負擔。
    事實及理由
一、本件原告起訴時之法定代理人為劉土金，嗣於本院審理期間
    ，原告銀行經行政院金融監督管理委員會於民國97年9月26
    日下午5時起指定中央存款保險公司為接管人，接管期間原
    告之股東會、董事及監察人全部職權皆停止，相關職權由接
    管人行使。是以原告之法定代理人變更為中央存款保險公司
    接管小組召集人潘隆政，經原告以書狀聲明承受訴訟並提出
    公司變更登記事項卡影本及行政院金融監督管理委員會函影
    本為證（卷第65-71頁），經核無不合，合先敘明。
二、原告起訴主張：
（一）被告趙國強自89年8月起至97年1月止，於原告台南分行擔
      任銀行保險箱經辦業務。詎其竟藉職務之便連續竊取如本
      院98年度訴字第203號刑事判決附表一、二所示租用保險
      箱客戶置於保險箱內之財物，經遭竊客戶發現而查知被告
      偷竊犯行，原告及客戶並對被告提出告訴，經臺灣臺南地
      方法院檢察署檢察官提起公訴，因被告上開竊取保險箱客
      戶財物行為，致原告遭行政院金融監督管理委員會（下稱
      金管會）以原告有未確實執行覆核工作、未建立有效牽制
      機制等內部控制缺失，違反銀行法第45條之1規定，依同
      法第129條第7款規定，核原告罰鍰200萬元（下稱系爭罰
      鍰），原告業已繳納完畢。被告為原告台南分行之職員，
      擔任銀行保險箱經辦業務，原應依原告之指示，以善良管
      理人之注意處理經辦業務；惟被告竟違反其注意義務、未
      確實執行其管理責任，反竊取客戶財物使原告遭主管機關
      科處罰鍰，被告所提供勞務顯有瑕疵及加害給付之情形，
      若非被告上開債務不履行之行為，原告當無受此裁罰可言
      ，是原告所受系爭罰鍰之損失，應由被告負責賠償，爰依
      民法第184條第1項前後段規定、第227條第1項規定及銀行
      法第133條第2項規定提起本訴等語。並聲明：被告應給付
      原告200萬元，及自起訴狀繕本送達被告翌日起至清償日
      止，按年息5%計算之利息；如受勝訴判決，願供擔保，請
      准宣告假執行等語。
（二）對被告抗辯之陳述：
   1、原告主張依民法第184條第1項規定請求被告損害賠償：
    按「…甲對A銀行除負債務不履行責任外，因不法侵害A銀
      行之金錢，致放款債權未獲清償而受損害，與民法第184
      條第1項前段所定侵權行為之要任相符。…」最高法院77
      年度第19次民事庭會議決議參照。本件被告原係任職原告
      保管箱之經辦人員，竟違反其注意義務、未確實執行其管
      理責任，反竊取客戶財物使原告遭主管機關科處罰鍰，侵
      害原告之「金錢」（貨幣所有權）而受有損害，參照前開
      決議，自得依民法第184條第1項前段請求被告賠償。
    又故意以背於善良風俗之方法，加損害於他人者亦同，民
      法第184條第l項後段亦有明文。再關於侵權行為賠償損害
      之請求，以受有實際損害為要件。損害賠償之範圍，應以
      被害人實際所受損害為衡（最高法院19年上字第2316號判
      例參照）。損害賠償，除法律另有規定或契約另有訂定外
      ，應以填補債權人所受損害及所失利益為限。依通常情形
      ，或依已定之計畫、設備或其他特別情事，可得預期之利
      益，視為所失利益，民法第216條定有明文。至該條第1項
      所謂所受損害，即現存財產因損害事實之發生而被減少之
      積極的損害。所謂所失利益，則指新財產之取得，因損害
      事實之發生而受妨害之消極的損害而言。本件被告因竊取
      客戶保管箱內之財物，所涉犯之偽造文書、竊盜等犯行，
      業經臺灣高等法院臺南分院判決有期徒刑6年確定。被告
      以違背職務之犯罪行為，使原告因此受有現存財產減少之
      積極損害即遭裁罰200萬元，顯係故意以背於善良風俗之
      方法加損害於原告，依上開說明，原告亦得依民法第184
      條第1項後段請求被告賠償。
   2、按「第129條、第129條之1、第130條、131條第2款至第8
      款及第132條所定罰鍰之受罰人為銀行或其分行。銀行或
      其分行經依前項受罰後，對應負責之人應予求償。」銀行
      法第133條第1、2項分別定有明文。又依90年10月31日訂
      定公布「銀行內部控制及稽核制度實施辦法」第3條規定
      ：「內部控制之基本目的在於促進銀行健全，並應由其董
      （理）事會、管理階層及所有從業人員共同遵行，以達成
      促進銀行營運效率、維護銀行資產安全、確保財務及管理
      資訊可靠性與完整性、及遵守相關法令規章之目標。」，
      足見銀行內部控制應由董（理）事會、管理階層及所有從
      業人員共同遵行，被告既為原告保管箱業務之經辦人員，
      參照上開實施辦法，被告應屬銀行法第133條所指應負責
      之人，是原告依銀行法第133條第2項規定，自得向被告求
      償系爭罰鍰。
三、被告則以下列等情資為抗辯：
（一）原告所受系爭罰鍰損害與被告之行為間，未有相當因果關
      係：
   1、按損害賠償之債，以有損害之發生及有責任原因之事實，
      並二者之間，有相當因果關係為成立要件。故原告所主張
      損害賠償之債，如不合於此項成立要件者，即難謂有損害
      賠償請求權存在（最高法院著有48年台上字第481號判例
      參照）。據此，因侵權行為、債務不履行所生損害賠償之
      債，自以有損害之發生及責任原因事實，並二者之間有相
      當因果關係為成立要件。又所謂相當因果關係，係以行為
      人之行為所造成的客觀存在事實，為觀察的基礎，並就此
      客觀存在事實，依吾人智識經驗判斷，通常均有發生同樣
      損害結果之可能者，該行為人之行為與損害間，即有因果
      關係（最高法院82年台上字第2161號判決意旨參照）。苟
      有此行為，按諸一般情形，不適於發生此項損害，即無相
      當因果關係。行為與行為後所生之條件相競合而生結果，
      二者倘無必然結合之可能，行為與結果，仍無相當因果關
      係之可言（最高法院75年台上字第525號判決意旨參照）
   2、原告主張因被告之竊盜行為，造成原告受有200萬元罰鍰
      之損害，因而依民法侵權行為、債務不履行之規定，要求
      被告負損害賠償責任，惟：
    按銀行法第129條規定：「有下列情事之一者，處新台幣2
      00萬元以上1000萬元以下罰鍰：……七、未依第45條之1
      或未依第123條準用第45條之l規定建立內部控制與稽核制
      度、內部處理制度與程序、內部作業制度與程序或未確實
      執行」；同法第45條之l：「銀行應建立內部控制及稽核
      制度；其目的、原則、政策、作業程序、內部稽核人員應
      具備之資格條件、委託會計師辦理內部控制查核之範圍及
      其他應遵行事項之辦法，由主管機關定之。……」財政部
      依銀行法第45條之l第1項規定於90年10月31日訂定公布「
      銀行內部控制及稽核制度實施辦法」，第4條規定：「…
      …三、控制活動與職務分工：控制活動應是銀行每日整體
      營運之一部分，應設立完善之控制架構，及訂定各層級之
      內控程序；有效之內部控制制度應有適當之職務分工，且
      管理階層及員工不應擔任責任相互衝突之工作。……五、
      監督活動與更正缺失：銀行內部控制整體之有效性應予持
      續監督，營業單位、內部稽核或其他內控人員發現之內部
      控制缺失均應即時向適當層級報告，若屬重大之內部控制
      缺失應向高階管理階層及董（理）事會報告，並應立即採
      取改正措施。」。又按銀行法第45條之1之立法目的在於
      「為促進銀行健全經營，並維護銀行資產之安全及確保會
      計資訊之可靠性及完整性，銀行應建立內部控制制度，作
      為內部稽核之依據，使金融危機在發生初期，即得掌握機
      先，有效防範」，明顯係為了確保銀行健全經營而要求銀
      行建立內部控制制度，以防範金融危機所制定，無論銀行
      是否因此受有損害，主管機關均得加以裁罰。
    被告係原告台南分行之保管箱業務經辦，雖有竊盜之不法
      行為，然原告遭金管會裁處200萬元之罰鍰，乃原告內控
      有嚴重疏失，包括客戶保管箱重要副鑰匙未妥善保管、客
      戶退租後未立即將保管箱換新鎖，未依保管箱業務手冊執
      行業務，主管也未確實執行覆核工作等，均已違反銀行法
      相關規定所致，雖被告之不法行為與原告未確實執行內部
      控制制度之條件相競合，而發生原告遭金管會裁處罰款之
      結果，但被告此項不法行為與原告上開未確實執行內部控
      制制度，而遭金管會裁處之條件，並無必然結合之可能。
      被告單純竊盜之不法行為，通常不會發生金管會裁處罰款
      之結果，此項不法行為，僅係彰顯原告有未確實執行內部
      控制制度之事實存在，足見被告之竊盜行為與原告所受損
      害間並無相當因果關係。從而，原告對被告自無侵權行為
      及債務不履行損害賠償請求權。原告依侵權行為及債務不
      履行之規定請求被告賠償損害，自無理由。
（二）被告非銀行法第133條規定之應負責之人：
   1、按銀行法第129條所定罰鍰之受罰人為銀行或其分行；銀
      行或其分行經依前項受罰後，對應負責之人應予求償，為
      銀行法第133條所明定。又稽之90年10月31日訂定公布「
      銀行內部控制及稽核制度實施辦法」第3條規定：「內部
      控制之基本目的在於促進銀行健全經營，並應由其董（理
      ）事會、管理階層及所有從業人員共同遵行，……」第4
      條第1款明定：「董事會應負責核准並定期覆核整體經營
      策略與重大政策，董事會對於確保建立並維持適當有效之
      內部控制制度負有最終之責任；高階管理階層應負責執行
      董事會核定之經營策略與政策，發展足以辨識、衡量、監
      督及控制銀行風險之程序，訂定適當之內部控制政策及監
      督其有效性與適切性。」（94年6月14日修正部分文字，
      「董事會」修正為「董（理）事會」）、第3款規定「控
      制活動與職務分工：控制活動應是銀行每日整體營運之一
      部分，應設立完善之控制架構，及訂定各層級之內控程序
      ；有效之內部控制制度應有適當之職務分工，且員工不應
      擔任責任相互衝突之工作。」（94年6月14日修正部分文
      字，「且員工不應擔任責任相互衝突之工作」修正為「且
      管理階層及員工不應擔任責任相互衝突之工作」）、第5
      款規定「監督活動與更正缺失：銀行內部控制整體之有效
      性應予持續監督，營業單位、內部稽核或其他內控人員發
      現之內部控制缺失均應即時向適當層級報告，若屬重大之
      內部控制缺失應向高階管理階層及董事會報告，並應立即
      採取改正措施。」（94年6月14日修正部分文字，「董事
      會」修正為「董（理）事會」）；第8條第l款規定「銀行
      應設立隸屬董（理）事會之內部稽核單位，以獨立超然之
      精神，執行稽核業務，……」（94年6月14日修正公佈條
      次變更為第15條）；第14條規定「稽核單位對國內營業、
      、財務保管及資訊單位每年至少應辦理一次一般查核及一
      次專案查核，…」（94年6月14日修正公佈條次變更為第1
      9條）；第25條第l項規定「為加強銀行內部牽制藉以防止
      弊端之發生，銀行應建立自行查核制度。各銀行營業、財
      務保管及資訊單位應每半年至少辦理一次一般自行查核，
      每月至少辦理一次專案自行查核。……」（94年6月14日
      修正公佈條次變更為第23條）。是銀行內部控制固應由董
      （理）事會、管理階層及所有從業人員共同遵行，惟完善
      之內部控制，訂有各層級之內控程序，有效之內部控制制
      度應有適當之職務分工；稽核業務由銀行所設立隸屬董（
      理）事會之內部稽核單位執行，則銀行法第133條法文所
      應負責之人，應解為涵括執行內部控制及稽核業務之各層
      級管理階層及職務分工之員工。
   2、被告僅為原告保管箱業務之經辦人員，並非上開執行內部
      控制及稽核業務之各層級管理階層及職務分工之員工，顯
      非原告內部控制及稽核制度未確實執行而需負責之人。況
      依臺灣高等法院高雄分院97年度重上字第87號判決，被告
      並非內部稽核人員，被告僅為被監督之對象，行政院係處
      罰稽核的過失，故被告行為與原告公司受罰，並沒有因果
      關係存在，是原告遽此主張，亦無可取。
（三）並聲明：請求駁回原告之訴及其假執行之聲請；如受不利
      之判決，願提供擔保請准宣告免為假執行。
四、兩造不爭執之事實：
（一）被告自89年8月起至97年l月止，於原告台南分行任職擔任
      銀行保險箱經辦業務。
（二）被告利用其擔任保險箱經辦業務之便，自92年間起陸續竊
      盜銀行客戶置放於保險箱內之財物，詳細明細如本院98
      年度訴字第203號刑事判決附表一、二所示，被告已因上
      開行為經刑事判決判處竊盜、背信及行使偽造文書罪確定
      。
（三）金管會以被告於原告台南分行擔任保管箱業務管理員期間
      ，藉職務之便開啟保險箱竊取客戶財物，認原告有未確實
      執行覆核工作、未建立有效牽制機制等內部控制缺失，違
      反銀行法第45條之1規定，依同法第129條第7款規定處原
      告罰鍰200萬元，並依同法第61條之1第1項第3款規定，命
      令解除被告職務。原告於接獲金管會97年5月8日金管銀（
      四）字第09700151691號裁處書後，已於97年5月20日繳納
      系爭罰鍰完畢。
五、本件兩造所爭執之處，乃在於：原告依民法第184條第1項、
    第227條及銀行法第133條第2項規定請求被告賠償原告系爭
    罰鍰之損害，是否有理由？茲就本院判斷意見，分述如下：
（一）按損害賠償之債，以有損害之發生及有責任原因之事實，
      並二者之間，有相當因果關係為成立要件。故原告所主張
      損害賠償之債，如不合於此項成立要件者，即難謂有損害
      賠償請求權存在，最高法院著有48年度台上字第481號判
      例可資參照。據此，因侵權行為、債務不履行所生損害賠
      償之債，自以有損害之發生及責任原因事實，並二者之間
      有相當因果關係為成立要件。又所謂相當因果關係，係以
      行為人之行為所造成的客觀存在事實，為觀察的基礎，並
      就此客觀存在事實，依吾人智識經驗判斷，通常均有發生
      同樣損害結果之可能者，該行為人之行為與損害間，即有
      因果關係，最高法院82年度台上字第2161號判決意旨參照
      。苟有此行為，按諸一般情形，不適於發生此項損害，即
      無相當因果關係。行為與行為後所生之條件相競合而生結
      果，二者倘無必然結合之可能，行為與結果，仍無相當因
      果關係之可言，最高法院75年度台上字第525號判決意旨
      參照。
（二）又按銀行法第129條規定：「有下列情事之一者，處新台
      幣200萬元以上1,000萬元以下罰鍰：....七、未依第45條
      之1或未依第123 條準用第45條之1 規定建立內部控制與
      稽核制度、內部處理制度與程序、內部作業制度與程序或
      未確實執行」；同法第45條之1：「銀行應建立內部控制
      及稽核制度；其目的、原則、政策、作業程序、內部稽核
      人員應具備之資格條件、委託會計師辦理內部控制查核之
      範圍及其他應遵行事項之辦法，由主管機關定之。....」
      財政部依銀行法第45條之1第1項規定於90年10月31日訂
      定公布「銀行內部控制及稽核制度實施辦法」，第4條規
      定：「....三、控制活動與職務分工：控制活動應是銀行
      每日整體營運之一部分，應設立完善之控制架構，及訂定
      各層級之內控程序；有效之內部控制制度應有適當之職務
      分工，且管理階層及員工不應擔任責任相互衝突之工作。
      ....五、監督活動與更正缺失：銀行內部控制整體之有效
      性應予持續監督，營業單位、內部稽核或其他內控人員發
      現之內部控制缺失均應即時向適當層級報告，若屬重大之
      內部控制缺失應向高階管理階層及董（理）事會報告，並
      應立即採取改正措施。」。
（三）查本件被告係原告台南分行之職員，有前述盜取客戶存放
      於保險箱財物之不法行為，固屬事實，然原告係因未確實
      執行覆核工作、未建立有效牽制機制等內部控制缺失，遭
      金管會以其違反銀行法第45條之1第1項有關確實執行內部
      控制制度之規定，依同法第129條第7款規定，核處200萬
      元罰鍰，有金管會金管銀(四)字第09700151691號裁處書
      在卷可稽。而依金管會裁罰原告之理由：「趙國強於貴行
      台南分行擔任保險箱業務管理員期間，藉職務之便開啟保
      險箱竊取客戶財物；貴行核有有未依保險箱業務手冊執行
      業務、主管未確實執行覆核工作、未建立有效牽制機制等
      內部控制制度之缺失，違反銀行法第45條之1規定。」等
      情，有金管會上開裁處書附卷可按，固堪認被告之不法行
      為，與原告未確實執行內部控制制度之條件相競合，而發
      生原告遭金管會裁處罰款之結果。但此項盜取保險箱客戶
      財物之不法行為為與原告未確實執行內部控制制度，而遭
      金管會裁處之條件，並無必然結合之可能。被告單純之竊
      盜不法行為，通常不會發生金管會裁處原告系爭罰鍰之結
      果，其上開不法行得以遂行僅係彰顯原告有未確實執行內
      部控制制度之事實存在，與原告遭所受系爭罰鍰損害間，
      難認有相當因果關係。從而，原告對被告自無侵權行為及
      債務不履行損害賠償請求權。原告依侵權行為及債務不履
      行之規定請求被告賠償系爭罰鍰之損害，難謂有據。
（四）原告另主張被告係保險箱管理業務之從業人員，而依「銀
      行內部控制及稽核制度實施辦法第3條規定：內部控制係
      所有從業人員均必須共同遵守，是被告自亦屬銀行法第13
      3條所規定應負責之人，故原告受罰後，自得依該條規定
      對被告求償等語，然按銀行法第129條所定罰鍰之受罰人
      為銀行或其分行；銀行或其分行經依前項受罰後，對應負
      責之人應予求償，為銀行法第133條所明定。稽之90年10
      月31日訂定公布「銀行內部控制及稽核制度實施辦法」第
      3條規定：「內部控制之基本目的在於促進銀行健全經營
      ，並應由其董（理）事會、管理階層及所有從業人員共同
      遵行，...」第4條第1款明定：「董事會應負責核准並定
      期覆核整體經營策略與重大政策，董事會對於確保建立並
      維持適當有效之內部控制制度負有最終之責任；高階管理
      階層應負責執行董事會核定之經營策略與政策，發展足以
      辨識、衡量、監督及控制銀行風險之程序，訂定適當之內
      部控制政策及監督其有效性與適切性。」（94年6月14 日
      修正部分文字，「董事會」修正為「董（理）事會」）、
      第3款規定「控制活動與職務分工：控制活動應是銀行每
      日整體營運之一部分，應設立完善之控制架構，及訂定各
      層級之內控程序；有效之內部控制制度應有適當之職務分
      工，且員工不應擔任責任相互衝突之工作。」（94年6 月
      14日修正部分文字，「且員工不應擔任責任相互衝突之工
      作」修正為「且管理階層及員工不應擔任責任相互衝突之
      工作」）、第5款規定「監督活動與更正缺失：銀行內部
      控制整體之有效性應予持續監督，營業單位、內部稽核或
      其他內控人員發現之內部控制缺失均應即時向適當層級報
      告，若屬重大之內部控制缺失應向高階管理階層及董事會
      報告，並應立即採取改正措施。」（94年6月14日修正部
      分文字，「董事會」修正為「董（理）事會」）；第8條
      第1款規定「銀行應設立隸屬董（理）事會之內部稽核單
      位，以獨立超然之精神，執行稽核業務，...」（94年6月
      14日修正公佈條次變更為第15條）；第14條規定「稽核單
      位對國內營業、財務保管及資訊單位每年至少應辦理一次
      一般查核及一次專案查核，...」（94年6月14日修正公佈
      條次變更為第19條）；第25條第1項規定「為加強銀行內
      部牽制藉以防止弊端之發生，銀行應建立自行查核制度。
      各銀行營業、財務保管及資訊單位應每半年至少辦理一次
      一般自行查核，每月至少辦理一次專案自行查核。...」
      （94年6月14日修正公佈條次變更為第23條）。是銀行內
      部控制固應由董（理）事會、管理階層及所有從業人員共
      同遵行，惟完善之內部控制，訂有各層級之內控程序，有
      效之內部控制制度應有適當之職務分工；稽核業務由銀行
      所設立隸屬董（理）事會之內部稽核單位執行，則銀行法
      第133條法文所應負責之人，應解為涵括執行內部控制及
      稽核業務之各層級管理階層及職務分工之員工，自不得因
      上開辦法第3條規定所有從業人員應共同遵行，遽認被告
      就原告內部控制及稽核制度未確實執行亦為應負責之人。
      是原告上開主張，殊不足取。
六、從而，原告主張依民法第184條第1項、第227條、銀行法第
    133條第2項規定請求被告賠償原告系爭罰鍰之損害，及自起
    訴狀繕本送達之翌日起至清償日止，按年息5%計算之利息，
    為無理由，應予駁回。而其假執行宣告之聲請亦失所附麗，
    應併予駁回。
七、訴訟費用負擔之依據：民事訴訟法第78條。
中    華    民    國    99    年    10    月    12    日
                  民事第一庭    法  官  童來好
以上正本係照原本作成
如對本判決上訴，須於判決送達後20日內向本院提出上訴狀（應
附繕本）。如委任律師提起上訴者，應一併繳納上訴審裁判費。
中    華    民    國    99    年    10    月    13    日
                                書記官  凌昇裕

司法院資訊處製作；財團法人民間司法改革基金會備份。
